【裁判字號】    97,消債更,1037
【裁判日期】    971225
【裁判案由】    更生
【裁判全文】
臺灣桃園地方法院民事裁定          97年度消債更字第1037號
聲  請  人
即  債務人  甲○○
                        6號
上列當事人因消費者債務清理更生事件，本院裁定如下：
    主  文
更生之聲請駁回。
聲請費用由聲請人負擔。
    理  由
一、按債務人對於金融機構因消費借貸、自用住宅借款、信用卡
    或現金卡契約而負債務，在聲請更生或清算前，應提出債權
    人清冊，以書面向最大債權金融機構請求協商債務清償方案
    並表明共同協商之意旨，消費者債務清理條例第151條第1項
    定有明文。立法目的在於債務人受法院裁定開始更生或清算
    程序者，其生活、資格、權利等均將受限制，該等程序係債
    務清理之最後手段，於債務人無法與債權人協商時，始適用
    更生程序或清算程序清理其債務。債務人對於金融機構因消
    費借貸、自用住宅借款、信用卡或現金卡契約而負債務，其
    法律關係較單純明確，金融機構並已訂有債務協商機制，如
    能協商成立，債務人或不須依本條例聲請更生或清算，可疏
    減法院負擔，有效分配司法資源。為使債務人得自主解決其
    債務，明定債務人對於金融機構因消費借貸、自用住宅借款
    、信用卡或現金卡契約而負債務之情形，採行協商前置主義
    ，債務人於聲請更生或清算前，應先行提出債權人清冊，以
    書面向最大債權金融機構請求協商債務清償方案並表明共同
    協商之意旨。
二、本件聲請意旨略以：聲請人即債務人有不能清償債務情事，
    且無擔保或無優先權之債務總額未逾新台幣1,200 萬元，復
    未經法院裁定開始清算程序或宣告破產，於消費者債務清理
    條例施行後，曾於民國97年5 月20日以書面向最大債權金融
    機構台新國際商業銀行（下稱台新銀行）請求共同協商債務
    清償方案，台新銀行受理後逾90日協商不成立。又聲請人因
    臺灣臺北地方法院95年度執字第28295 號強制執行事件，曾
    依消費者債務清理條例施行細則第44條規定（聲請人誤繕為
    第42條），發函要求執行中之債權銀行於文到7 日內表明是
    否同意延緩執行，各債權銀行均已收受上開函文，迄未獲答
    覆，依施行細則第44條規定，視為協商不成立，依消費者債
    務清理條例第153 條前段規定，聲請人得逕向法院聲請更生
    。
三、經查：
  (一)聲請人前以函文表明依消費者債務清理條例第151 條規定協
    商意旨，向最大債權銀行台新銀行請求共同協商債務清理方
    案，該函文於民國97年5 月20日送達台新銀行等情，有聲請
    人所提上開函文及回執影本在卷可稽，並經台新銀行97年12
    月15日台新債協97法字第110024號函復屬實，固勘認實在。
    惟查：聲請人雖向台新銀行申請共同協商，惟台新銀行受理
    上開申請後，為使前置協商程序能在財產及負債資訊對等之
    情形下順利執行，依中華民國銀行商業同業公會全國聯合會
    所制定，並報行政院金融監督管理委員會核備後實施之「金
    融機構辦理消費者債務清理條例前置協商作業準則」規定，
    於97年5 月20日13時51分及14時25分，分別以電話通知聲請
    人備齊：(一)前置協商申請書。(二)身分證正反面影本。(三)近一
    個月金融機構債權人清冊。(四)近三個月薪資證明文件。(五)前
    置協商申請人財產及收支狀況說明書。(六)近二年度綜合所得
    清單及最近一個月核發之財產資料清單。(七)勞工保險被保險
    人投保資料表及明細正本等七項資料，並於同日以書面通知
    聲請人補正，惟聲請人並未補正，嗣台新銀行於97年6 月3
    日以聲請人申請文件不符規定而予退件等情，有上開台新銀
    行函文及所檢附之電腦資料檔一份在卷可稽。按消費者債務
    清理條例第151 條前置協商制度之立法意旨，乃在疏減法院
    負擔，而責由最大債權銀行介入，以求當事人間得自主解決
    債務，於適當範圍責令債務人配合提出相關文件，以減輕最
    大債權銀行依法律授權調取之負擔，應符衡平原則，即銀行
    公會所訂前述「金融機構辦理消費者債務清理條例前置協商
    作業準則」應檢附之文件，雖較消費者債務清理條例第151
    條第1 項所規定之內容繁瑣，但有其必要性，並易促成協商
    方案形成，準此，倘最大債權銀行依前開規定通知債務人補
    正，債務人無正當理由而不予補正，故意延滯前置協商程序
    ，自不得執此可歸責於己之事由，以脫法方式逕援引同法第
    153 條前段規定，主張最大債權銀行逾30日不開始協商，逕
    向法院聲請更生或清算，易言之，第153 條前段規定，係在
    規範債權人無故延滯，而非容許債務人恁置協商制度視如無
    物。準此，台新銀行以聲請人未備齊協商所需文件，經通知
    補正而未補正，因而退回聲請人之協商申請，尚屬無誤，聲
    請人前置協商申請既為債權銀行退件，即視為未申請。
  (二)聲請人另以：其於97年5 月21日以大福德國際法律事務所函
    請良京實業股份有限公司、匯誠第一資產管理股份有限公司
    、國泰世華商業銀行、安泰商業銀行、華南商業銀行、中國
    信託商業銀行等，請該金融機構於文到七日內表明是否同意
    就臺灣臺北地方法院95年度執字第28295 號執行事件延緩執
    行，而良京實業股份有限公司表明礙難辦理，依消費者債務
    清理條例施行細則第44條規定，視為協商不成立云云，按：
    「債務人依本條例第151 條第1 項規定請求協商債務清償方
    案後，任一債權金融機構於協商期間內對其財產聲請強制執
    行者，視為協商不成立。債權金融機構於債務人請求協商前
    已聲請法院開始強制執行程序，而不同意延緩執行者，亦同
    。」消費者債務清理條例施行細則第44條固定有明文，惟聲
    請人向台新銀行申請協商，因未備齊文件遭退件，視同未申
    請，已無上開條文適用餘地；且查聲請人係於97年5 月20日
    向台新銀行申請協商，而聲請人所提臺灣臺北地方法院95年
    執字第28295 號執行事件，執行法院係於97年3 月20日以北
    院隆95執正字第28295 號發移轉命令，其移轉命令顯在聲請
    人向台新銀行申請協商之前，且移轉命令，乃使債權人取得
    債務人對於第三人之債權人地位，與債權之受讓無異，移轉
    命令到達第三人時，於移轉之債權存在之範圍內，執行債權
    因而消滅，債務人即失其為該債權主體之地位，個別之執行
    程序即已終結，已無延緩執行之可言；且消費者債務清理條
    例第151 條第1 項所稱之金融機構，依「辦理消費者債務清
    理事件應行注意事項」第42條規定，其範圍與金融機構合併
    法第4 條第1 款相同，即指：銀行業︰包括銀行、信用合
    作社、農會信用部、漁會信用部、票券金融公司、信用卡業
    務機構及郵政儲金匯業局。證券及期貨業︰包括證券商、
    證券投資信託事業、證券投資顧問事業、證券金融事業、期
    貨商、槓桿交易商、期貨信託事業、期貨經理事業及期貨顧
    問事業。保險業︰包括保險公司及保險合作社。信託業
    等。良京實業股份有限公司並非上開所指「金融機構」，縱
    其對於聲請人發函請其延緩執行乙節，於97年6 月5 日具函
    表示「礙難辦理」，亦無本條例施行細則第44條後段規定之
    適用。
  (三)綜上，台新銀行既無「逾30日不開始協商」，亦無「自開始
    協商之翌日起逾90日協商不成立」，且亦無消費者債務清理
    條例施行細則第44條所規定視為協商不成立之情，即與消費
    者債務清理條例第153 條之要件不符，聲請人未踐行前置協
    商程序，其逕向本院聲請更生，尚有未合。
四、按聲請更生或清算不合程式或不備其他要件者，法院應以裁
    定駁回之，但其情形可以補正者，法院應定期間先命補正。
    消費者債務清理條例第8 條定有明文。本件聲請人對於金融
    機構因消費借貸、自用住宅借款、信用卡或現金卡契約而負
    債務，既未踐行前置協商程序，其逕向本院聲請更生，與法
    不合，且屬無法補正，應予駁回。
中    華    民    國    97    年    12    月    25    日
                  民事第三庭    法  官  黃斯偉
以上正本係照原本作成。
如不服本裁定應於送達後10日內向本院提出抗告狀，並繳納抗告
費新臺幣1,000元。
中    華    民    國    97    年    12    月    26    日
                                書記官  古秋梅


司法院資訊處製作；財團法人民間司法改革基金會備份。
